【裁判字號】    90,上訴,536
【裁判日期】    900510
【裁判案由】    遺棄
【裁判全文】
臺灣高等法院臺南分院刑事判決          九十年度上訴字第五三六號  Ａ
      上  訴  人
      即  自訴人  乙○○○
      被      告  甲  ○  ○
右上訴人因被告遺棄案件，不服臺灣嘉義地方法院八十九年度自字第六五號中華民國
九十年二月二十七日第一審判決，提起上訴，本院判決如左：
      主      文
上訴駁回。
      理      由
一、自訴意旨略以：被告甲○○為自訴人獨子之妻，對自訴人罹患糖尿病知之甚詳，
    自訴人獨子出國前囑託被告應注意照顧自訴人，詎被告因負氣離家，不顧自訴人
    死活，陷自訴人於幾乎昏厥至死無人發現之危險境地，嗣經人發現急救，尚有生
    機。因認被告涉有刑法第二百九十四條、第二百九十五條之遺棄罪嫌云云。
二、按犯罪事實應依證據認定之，無證據不能推定其犯罪事實，不能證明被告犯罪者
    ，應諭知其無罪之判決，刑事訴訴法第一百五十四條、第三百零一條第一項分別
    定有明文。復按認定不利於被告之事實，須依積極證據，茍積極之證據不足為不
    利於被告事實之認定時，即應為有利於被告之認定，更不必有何有利之證據，再
    按刑法第二百九十四條第一項之違背義務遺棄罪，必以對無自救能力之人，不盡
    其義務，而致其有不能生存之虞者，始克成立，若負有此項義務之人，不盡其義
    務，而事實上尚有他人為之養育或保護，對該無自救力人之生命，並不發生危險
    者，即難成立該罪，此觀最高法院三十年上字第八一六號及二十九年上字第三七
    七七號判例自明。
三、本件自訴人認被告涉有上開遺棄罪嫌，無非以載有自訴人「一、胃潰瘍併出血。
    二、糖尿病控制不良。」及「一、泌尿道感染。二、胃潰瘍出血。三、糖尿病。
    四、慢性缺血性心臟病。」之診斷證明書二紙及戶口名簿一件為其主要論據。訊
    據被告堅決否認有何遺棄犯行，辯稱：被告因遭自訴人及自訴人之女兒毆打，才
    帶著子女離家，又自訴人並非無自救之人等語。然訊之被告甲○○堅決否認有遺
    棄之犯行，辯稱：伊於八十八年九月二十日即受其婆婆即自訴人乙○○○母女毆
    打帶著子女離家出走，而自訴人之子係八十九年八月中旬才出國，且自訴人除其
    夫外，亦有其他女兒可以扶養，伊既然已離開家中，並不知自訴人生病，加以自
    訴人生病時其子尚未出國，且有六女在台，伊自無遺棄之犯行等語。經查：
（一）直系血親相互間互負扶養之義務，負扶養義務有數人時，應依左列順序並其履
      行義務之人：一直系血親卑親屬。：：六、子媳。民法第一千一百十四條第一
      款及第一千一百十五條第一項均規定甚明。本件被告雖係自訴人之媳婦，有自
      訴人提出之戶口名簿一件附卷可稽，然自訴人尚有一個兒子，六個女兒等直系
      血親卑親屬，均為第一順位扶養義務人，亦觀上開戶口名簿甚明，顯見自訴人
      當時有第一順位扶養義務人可資扶養，則若自訴人確有被棄置不顧之情況，揆
      之上開之說明，亦應係【自訴人之一子六女應負遺棄之責】，尚難課以扶養義
      務第六順位之被告遺棄之刑責。
（二）自訴人於原審審理中亦供稱：「我兒子有與我住在一起，他偶爾出國。我有一
      個兒子，六個女兒，其中有二個女兒常常回來照顧我，他們也住在朴子。」，
      足徵自訴人除被告外，尚有扶養順序在前之人照顧，被告縱未盡其義務，對自
      訴人之生命，尚不致發生危險。況被告供稱其及子女遭自訴人及自訴人之女兒
      毆打，因而離家，並提出保護令及八十九年度簡字第四０三號判決一件為證。
      徵之上情，被告既然於【八十八年九月】間即因遭自訴人毆打申請保護令並攜
      子女離家，而自訴人之子即被告之夫於【一年之後】之八十九年八月、十月才
      偶有出國，則自訴人焉能令被告負起扶養之義務？
（三）又自訴人稱曾幾乎昏厥至死無人發現之危險境地，然又稱其昏倒被鄰居發現送
      醫才倖免於死係八十九年【二、三月】間之事（見本院審理筆錄）。徵之上情
      ，自訴人之子既然於八十九年九月間才有偶而出國，其於出國之前之二、三月
      間，自訴人縱有昏倒被鄰居送醫救治之事實，所應責難者應為與其同居之兒子
      ，焉能責怪已離家之媳婦？再者，依自訴人所提之診斷證明書所示，其就醫住
      院二次，一為八十九年九月六日至十三日；一為八十九年九月二十日至二十五
      日，均在【九月間】，而依自訴人自訴狀所載，自訴人之子楊宗泰係於八十九
      年【八月中旬】及【十月上旬】出國（詳自訴狀第二頁第三、五行），亦即自
      訴人生病住院時，楊宗泰【均在國內】，因而縱自訴人有被遺棄之事實，亦【
      應係自訴人之子楊宗泰或自訴人之六個女兒】應負遺棄之責，被告自不能因係
      媳婦，則應受無理之責難。
四、綜上所述，本件實難僅憑自訴人之指訴及診斷證明書等，逕認被告確有遺棄之犯
    行。此外，復查無其他積極證據足資證明被告確有自訴意旨所指之遺棄犯行，揆
    諸前項所揭法條及判例之說明，被告被訴遺棄之罪，尚屬不能證明。原審以不能
    證明被告犯罪，諭知被告無罪，核無不合。自訴人上訴意旨指摘原判決採證不當
    ，為無理由，應予駁回。
五、末按，自訴人果真如自訴狀所述：「已陷於幾乎昏厥至死無人發現之危險境地，
    嗣經人發現急救，才有生機」。則依法令應扶助、養育或保護之自訴人之子楊宗
    泰及自訴人之六個女兒，自應由檢察官偵辦自訴人子女之遺棄罪責。若係自訴人
    明知未被遺棄而故意攀誣，且一再興訟，亦應追究自訴人或為其撰狀之女兒楊素
    美誣告之責。至於自訴人之子女是否確有遺棄自訴人，因未據自訴，本院自不加
    以審究，附為記明。
據上論結，應依刑事訴訟法第三百六十八條，判決如主文。
本案經檢察官羅清溪到庭執行職務。
中    華    民    國      九十      年      五      月        十        日
                                  臺灣高等法院臺南分院刑事第四庭
                                      審判長法官  陳    義    仲
                                            法官  宋    明    蒼
                                            法官  蔡    崇    義
右正本證明與原本無異。
如不服本判決，應於判決送達後十日內向本院提出上訴狀，其未敘述理由者並應於提
出上訴狀後十日內向本院補提理由書（應附繕本)。
                                      法院書記官  李    育    儒
中    華    民    國      九十      年      五      月        十五      日


司法院資訊處製作；財團法人民間司法改革基金會備份。
